臺灣高等法院民事判決　　　　　　　　 95年度重上字第395號
上　訴　人　己○○
訴訟代理人　張靜怡律師
複　代理人　賴宏宗律師
　　　　　　陳學驊律師
被　上訴人　華南商業銀行股份有限公司
法定代理人　乙○○
訴訟代理人　戊○○
　　　　　　甲○○
上列當事人間再審之訴事件，上訴人對於中華民國95 年5月29日
臺灣台北地方法院95年度再字第12號第一審判決，提起上訴，本
院於中華民國96年5月15日言詞辯論終結，判決如下：
    主  文
上訴駁回。
第二審訴訟費用由上訴人負擔。
    事實及理由
一、上訴人於原審主張：上訴人於民國94 年6月間，收到被上訴
    人向法院聲請強制執行上訴人財產之執行命令。惟上訴人在
    此之前，從未收受被上訴人向法院提起訴訟之書面通知。而
    依原審94年度重訴字第1322號判決理由可知，被上訴人對上
    訴人所據以執行之原審70年度訴字第2252號判決執行名義，
    係以上訴人送達處所不明，以公示送達方法對上訴人為送達
    。惟上訴人並無應受送達處所不明之情事，且若上訴人與被
    上訴人間確有債權債務關係存在，則依被上訴人所執之文書
    應可知悉上訴人之地址，被上訴人竟指上訴人所在不明而與
    之涉訟，該當民事訴訟法第496 條第1項第6款規定：「當事
    人知他造之住所，指為所在不明而與涉訟者」事由等語。
二、原審以顯無理由，駁回上訴人再審之訴，上訴人提起上訴。
    聲明求為將原判決廢棄；改判原審70年度訴字第2252號確定
    判決關於上訴人部分廢棄；上開廢棄部分，被上訴人於原審
    之訴及假執行之聲請駁回，第一、二審及再審前第一審之訴
    訟費用均由被上訴人負擔。其除引用於原審之陳述外，補陳
    略以：
  (一)民事訴訟法第一百四十九條第一項第一款所謂「應為送達之
    處所不明者」，係指已用相當之方法探查，仍不知其應為送
    達之處所者而言。其「不明」之事實，應由聲請公示送達之
    人負舉證之責任，而由法院依具體事實判斷之。故本案於原
    確定判決審理期間，上訴人是否確有應為送達之處所不明之
    情事，應由被上訴人舉證證明，此與上訴人主張本案有民事
    訴訟法第496 條第1項第6款之再審事由應負之舉證責任係屬
    二事。
  (二)據上訴人再證一戶籍謄本，可知上訴人於民國68 年11月8日
    至73年9月24日止，均以台中市○區○○里○鄰○○街77號之
    1一、二樓為住所；另據上訴人於95 年12月18日準備程序之
    陳述：「戶籍是73年遷到台北，70年以後我是兩邊都有住，
    一直到73年才定居台北。」可知上訴人於相當於原確定判決
    審理期間之68年至70年間，均一直實際居住於前揭台中市之
    住所，核與再證一戶籍謄本之記載相符。戶籍謄本既屬被上
    訴人於原確定判決審理期間所得申請查閱之資料，被上訴人
    自不得對其上所載上訴人當時之住居所諉為不知。又被上訴
    人既於原確定判決審理時，主張開萊實業股份有限公司（下
    稱開萊公司）以上訴人為連帶保證人而多次向其借款（見再
    證二第2 頁原告陳述部分），則依當時之資料必會知悉上訴
    人之地址。另依開萊公司之登記案卷，上訴人當時於形式上
    既為該公司之董事，且此情亦為被上訴人所明知，則該公司
    變更事項登記表理應記載有上訴人之地址，被上訴人自不得
    諉為不知。
  (三)詎被上訴人竟以上訴人應受送達之處所不明為由聲請公示送
    達，可見被上訴人確曾指上訴人為所在不明，且此一陳述顯
    與事實不合。故本案實有民事訴訟法第496 條第1項第6款之
    再審事由無疑。原確定判決事實欄甲、三證據欄之記載，而
    謂被上訴人已提出借據影本、本票影本、保證書影本及戶籍
    謄本、帳卡傳票等影本為證云云，惟原確定判決之被告有多
    人，而其並未記載係何被告之戶籍謄本、上開證物是否有載
    明上訴人之地址或其上所載之地址是否正確，且原確定判決
    之案卷已經銷毀而無從查證，故自不得以此遽認被上訴人已
    確實陳報上訴人之正確地址，原判決之認定實屬率斷。
  (四)上訴人未曾參與開萊公司之經營，經上訴人閱覽開萊公司之
    公司登記資料，其中之董事會會議記錄，其中署名上訴人有
    參與會議之事實，應屬不實，有必要於審理程序中予以釐清
    。上訴人未曾知悉有擔任開萊公司向被上訴人金錢消費借貸
    連帶保證人之事實，而開萊公司所使用之上訴人印鑑為其所
    偽刻，與上訴人於戶政機關登記之印鑑證明不符，由此可證
    上訴人並未與被上訴人間存有保證關係。
三、被上訴人聲明請求駁回上訴，並陳述略以：
  (一)被上訴人於原審法院70年度訴字第2252號民事判決之訴訟期
    間，已於民國70 年3月12日請領再審上訴人之戶籍謄本，依
    法補正並陳報，並由原審法院依所列住址送達，惟依法仍送
    達不到，被上訴人始依民事訴訟法第151條至153條及280 條
    於民國70年4月9日聲請公示送達，並於民國70 年4月10日刊
    登於台灣新生報第十版分類廣告，難認被上訴人主觀上明知
    上訴人之住居所，卻指為所在不明而與之涉訟之情形。
  (二)被上訴人因無法查知上訴人之財產而以70年5月3日原審地院
    70年度訴字第2252號民事判決、確定證明書為執行名義先後
    向臺灣台中地方法院聲請換發債權憑證，至94 年6月24日被
    上訴人再以臺灣台中地方法院94 年度執字第23853號債權憑
    證向原審法院聲請強制執行上訴人、訴外人張範、丁○○、
    秦菡 (即秦淑華）等人之財產，因有執行財產，故依法通知
    上訴人、訴外人等，被上訴人即依法提出上訴人及訴外人等
    之戶籍謄本。
四、按當事人知他造之住居所，指為所在不明而涉訟者，得以再
    審之訴對於確定終局判決聲明不服，民事訴訟法第四百九十
    六條第一項第六款固定有明文。本件上訴人於原審再審之訴
    主張被上訴人明知上訴人之住居所，卻指為所在不明而聲請
    法院准為公示送達致判決確定云云。惟被上訴人否認之，揆
    之民事訴訟法第二百七十七條「當事人主張有利於己之事實
    者，就其事實有舉證之責任」之規定，自應由上訴人就其主
    張被上訴人「明知」上訴人之住居所而指為所在不明之事實
    負舉證證明之責。換言之，民事訴訟如係由原告主張權利者
    ，應先由原告負舉證之責，若原告先不能舉證，以證實自己
    主張之事實為真實，則被告就其抗辯事實即令不能舉證，或
    其所舉證據尚有疵累，亦應駁回原告之請求（最高法院17年
    上字第917 號判例參照）。而民事訴訟法第一百四十九條第
    一項第一款所謂「應為送達之處所不明者」，係指已用相當
    之方法探查，仍不知其應為送達之處所者而言。即按應受送
    達人戶籍所在地之住居所為送達而無人收受，依社會一般觀
    念，又不知其應為送達處所而言，既非以聲請人主觀的不明
    為標準，亦非以客觀的絕對不明為準。依一般認為相當之方
    法探查後，仍不知其應為送達之處所者，即可認為不明。
五、查原審法院70年度訴字第2252號確定判決，係以上訴人應為
    送達處所不明，而以公示送達之方式送達上訴人，有戶籍謄
    本為證，業經確定判決事實欄記載明確。而該確定判決以公
    示送達之方式送達者，僅上訴人一人（確定判決當事人欄被
    告己○○部分參照），而准為公示送達者，必須聲請人提出
    對造之戶籍謄本，並按對造戶籍之住居所地為送達無人收受
    ，始得為公示送達之裁定，是確定判決所謂戶籍謄本為上訴
    人之戶籍謄本，灼然可見，上訴人主張該戶籍謄本難認係上
    訴人之戶籍謄本，即非可取。又，上訴人於本院亦自認其戶
    籍一直設籍於台中，並經本院調閱「開萊實業股份有限公司
    」之公司登記卷宗，提示卷內關於上訴人之身分證、戶籍謄
    本等資料，亦為上訴人所不爭，並自認「他（指上訴人之夫
    ）68年就遷到台北榮工處工作，我是到70年才遷到台北的家
    。」，「戶籍是73年遷到台北，70年以後我是兩邊都有住，
    一直到73 年才定居台北。」（見本院卷第59-61頁筆錄），
    核其與原確定判決70 年5月30日宣判之期間相符，是原確定
    判決於判決前之審理期間按上訴人之戶籍所在地為送達無人
    收受，又不能知悉上訴人應為送達之處所，法院乃因被上訴
    人之聲請依民事訴訟法第149條第1 項第1款規定，准以公示
    送達之方式送達上訴人，至為明顯。且上訴人並無證據證明
    被上訴人明知上訴人之住居所卻指為所在不明而與之涉訟，
    揆諸上開說明，上訴人主張原確定判決有民事訴訟法第 496
    條第1項第6款規定之再審事由存在，自非實在。至於最高法
    院82 年台上字第272號判例所謂「不明」之事實，應由聲請
    公示送達之人負舉證之責任，而由法院依具體事實判斷之，
    係指就原確定判決聲請公示送達而言，並非指再審之訴應由
    再審被告負舉證責任，以證明所在「不明」之事實，上訴人
    之主張，尚有誤會。
六、綜上所述，上訴人主張，為不足採，被上訴人抗辯，尚屬可
    信。從而，上訴人主張本於民事訴訟法第496 條第一項第六
    款之規定，請求就原確定判決准為再審，並為如其聲明之判
    決，為無理由，不應准許。原審為上訴人敗訴之判決，並無
    不合。上訴意旨指摘原判決不當，求予廢棄改判，為無理由
    ，應予駁回。
七、本件事證已臻明確，兩造其餘之陳述及攻擊防禦方法，經審
    酌核與判決結果不生影響，不再一一論述；上訴人請求訊問
    證人即原確定判決之共同被告丙○○、丁○○等，雖經通知
    未到場，亦無再訊問必要，併此敘明。
據上論結，本件上訴為無理由，依民事訴訟法第449條第1項、第
78條，判決如主文。
中　　華　　民　　國　　96　　年　　5　　月　　29 　　日
  　　　　　　　　　民事第八庭
                      　審判長法　官  吳景源
　　  　　　　　　　　        法　官  滕允潔
　　　  　　　　　　　        法　官  連正義
正本係照原本作成。
如不服本判決，應於收受送達後20日內向本院提出上訴書狀，其
未表明上訴理由者，應於提出上訴後20日內向本院補提理由書狀
（均須按他造當事人之人數附繕本）上訴時應提出委任律師或具
有律師資格之人之委任狀；委任有律師資格者，另應附具律師資
格證書及釋明委任人與受任人有民事訴訟法第466條之1第1項但
書或第2項（詳附註）所定關係之釋明文書影本。
中　　華　　民　　國　　96　　年　　5 　　月　　29　　日
                              書記官  張永中
附註：
民事訴訟法第466條之1（第1項、第2項）：
對於第二審判決上訴，上訴人應委任律師為訴訟代理人。但上訴
人或其他法定代理人具有律師資格者，不在此限。
上訴人之配偶、三親等內之血親、二親等內之姻親，或上訴人為
法人、中央或地方機關時，其所屬專任人員具有律師資格並經法
院認為適當者，亦得為第三審訴訟代理人。
